福建金門地方法院民事裁定　　　　　　　100年度監宣字第2號
聲　請　人　王明志
相　對　人　王明亮
上列聲請人聲請監護宣告事件，本院裁定如下：
    主  文
宣告王明亮（男、民國○○年○月○○日生，身份證統一編號：Ｚ0000
00000號）為受監護宣告之人。
選定王明志（男、民國○○年○○月○日生，身份證統一編號：Ｚ0000
00000號）為受監護宣告之人之監護人。
指定王麗華（女、民國○○年○○月○○日生，身份證統一編號：Ｚ000
000000號）為會同開具財產清冊之人。
    理  由
一、本件聲請意旨略以：聲請人王明志之弟即相對人王明亮，因
    精神分裂症、妄想型，領有重度精神障礙手冊，現已不能為
    （受）意思表示或辨識其效果，為此依民事訴訟法第597條
    以下之規定，檢附中華民國身心障礙手冊影本、同意書、親
    屬系統表、戶籍謄本等件為證，聲請宣告相對人王明亮為受
    監護宣告之人，併選定聲請人王明志為受監護宣告之人王明
    亮之監護人、關係人王麗華為會同開具財產清冊之人等語。
二、按對於因精神障礙或其他心智缺陷，致不能為意思表示或受
    意思表示，或不能辨識其意思表示之效果者，法院得因本人
    、配偶、四親等內之親屬、最近一年有同居事實之其他親屬
    、檢察官、主管機關或社會福利機關之聲請，為監護之宣告
    民法第14條第1項定有明文。本院於民國100年8月31日在鑑
    定人即行政院衛生署金門醫院精神科司法精神鑑定小組面前
    詢問相對人王明亮，相對人無反應，亦未回頭（參見本院
    100年8月31日訊問筆錄）；另經前揭鑑定人對相對人所為之
    鑑定結果：(一)身體及神經學檢查：無明顯異常。(二)心理
    測驗：個案進行了簡短智能評估（MMSE）得分為3分（滿分
    30分，低於17分即有中度以上之認知功能缺損。）個案在記
    憶力、定向感、立即記憶、短期記憶、計算能力與仿繪皆無
    法完成，過程中常會有答非所問與自言自語的情形，但在命
    名上可以完成，可以辨識物品並說出該物品名稱，有些微的
    執行能力（可以完成用左手拿紙的動作）。生活功能方面（
    案二哥陳述）：個案可以說出自己的名字，認得陪同的家屬
    為哥哥，可辨識錢但無法計算，個案可以自行完成進食與如
    廁，但需要家人將食物放到面前，洗澡與穿衣需要他人協助
    ，自己無法辨別天氣的冷、熱，衣服會穿錯邊，溝通能力不
    佳，大多時候自言自語不理會人，會在家附近走動，不會走
    遠，過去會騎腳踏車（最近不詳），經提醒可以做簡單的家
    務。整體來說，個案的MMSE為3分，整體認知達重度至極重
    度認知缺損的程度。(三)精神狀態檢查：王員意識清楚，外
    觀整齊，穿著合宜。鑑定時有眼神接觸，無明顯注意力障礙
    ，態度尚稱合作。行為上王員於會談過程中無特別不適當的
    行為。會談中王員情緒反應適切正常，無明顯焦躁不安。王
    員之言談量極少，音量小，幾乎無完整連貫的語句。對會談
    時的問題，大都以搖頭或「不知道」回應。思考部分，並無
    明顯的思考形式障礙，惟王員對於會談時醫師所提出之問題
    ，顯然有理解之困難，也無法理解當日進行會談之情境及目
    的。個案對於是否有幻覺的部分無法回答，也無法理解此問
    題。在測驗記憶及抽象思考時，個案也無法理解情境，僅以
    搖頭回應。對於監護宣告，王員也不瞭解申請監護宣告的目
    的。綜上所述，王員過去即曾判定極重度智能不足，在本院
    精神科就醫，並且有癲癇之病史，自民國95年起固定於門診
    領藥治療。王員平時即有生活自我照顧的困難，基本的自我
    清潔等皆須家人協助處理的狀況，對錢財、數字沒有清楚的
    概念。結論、王員之診斷為智能不足及癲癇，目前雖可執行
    部分基本生活自理功能，但一些較複雜之行為，例如：洗澡
    等尚須家人協助，也無數字的概念，於鑑定時顯然無法理解
    鑑定之情境，並且無法理解會談中支題問並予以妥善回答，
    心理測驗並顯示有重度之認知缺陷。綜合以上考量，王員受
    其智力受限，王員為意思表示、受意思表示或辨識意思表示
    之能力有明顯缺陷，且智能不足為一長期之狀態，進步之可
    能性低等語。有該醫院出具之精神鑑定報告書一份在卷可稽
    ，本院綜合考量上情，已足認相對人王明亮因前開事由致不
    能辨識其意思表示之效果，揆諸首揭規定，本件聲請為有理
    由，爰宣告相對人王明亮為受監護宣告之人。
三、次按受監護宣告之人應置監護人。法院為監護之宣告時，應
    依職權就配偶、四親等內之親屬、最近一年有同居事實之其
    他親屬、主管機關、社會福利機構或其他適當之人選定一人
    或數人為監護人，並同時指定會同開具財產清冊之人。法院
    為前項選定及指定前，得命主管機關或社會福利機構進行訪
    視，提出調查報告及建議。監護之聲請人或利害關係人亦得
    提出相關資料或證據，供法院斟酌。法院選定監護人時，應
    依受監護宣告之人之最佳利益，優先考量受監護宣告之人之
    意見，審酌一切情狀，並注意下列事項：（一）受監護宣告
    之人之身心狀態與生活及財產狀況。（二）受監護宣告之人
    與其配偶、子女或其他共同生活之人間之情感狀況。（三）
    監護人之職業、經歷、意見及其與受監護宣告之人之利害關
    係。（四）法人為監護人時，其事業之種類與內容，法人及
    其代表人與受監護宣告之人之利害關係，民法第1110條、第
    1111條、第1111條之1分別定有明文。經查：聲請人王明志
    為相對人之兄，有意願擔任相對人之監護人，並經其家屬一
    致同意推舉為監護人等情，有上開戶籍謄本、同意書、親屬
    系統表等件在卷可證。本院審酌聲請人為相對人之兄，平日
    由其照顧相對人之生活起居，且有意願擔任相對人之監護人
    ，認由聲請人負責養護及照顧相對人並管理其財產，應能符
    合相對人之最佳利益，且有社會局之訪視報告可憑，爰選定
    聲請人王明志為相對人王明亮之監護人。另本院參酌關係人
    王麗華為聲請人王明志及相對人王明亮之堂姪女，由其擔任
    本件會同開具財產清冊之人，亦應屬適當，爰依上開規定，
    併指定關係人王麗華為會同開具財產清冊之人。
四、再按成年人之監護，除本節有規定者外，準用關於未成年人
    監護之規定，民法第1113條定有明文。又監護開始時，監護
    人對於受監護人之財產，應依規定會同遺囑指定、當地直轄
    市、縣（市）政府指派或法院指定之人，於二個月內開具財
    產清冊，並陳報法院；前項期間，法院得依監護人之聲請，
    於必要時延長之；於前條之財產清冊開具完成並陳報法院前
    ，監護人對於受監護人之財產，僅得為管理上必要之行為，
    同法第1099條、第1099條之1亦有明示。是以聲請人王明志
    擔任監護人，依民法第1113條準用同法第1099條之規定，於
    監護開始時，對於受監護宣告之人王明亮之財產，應會同利
    害關係人王麗華於二個月內開具財產清冊並陳報法院，併此
    敘明。
五、依民事訴訟法第608 條第1 項裁定如主文。
中    華    民    國   100    年    12    月    23    日
                  家事法庭   法  官  張珈禎
以上正本係照原本作成。
如對本裁定抗告，須於裁定送達後10日之不變期間內，向本院提
出抗告狀，並繳納抗告費新臺幣1,000元
中    華    民    國   100    年    12    月    23    日
                              書記官  許永溪